【裁判字號】    94,訴,732
【裁判日期】    970627
【裁判案由】    貪污
【裁判全文】
臺灣新竹地方法院刑事判決               94年度訴字第732號
公  訴  人  臺灣新竹地方法院檢察署檢察官
被      告  辛○○
                    99巷7號.
選任辯護人  葉天昱律師
被      告  乙○○
選任辯護人  陳由銓律師
上列被告等因貪污案件，經公訴人提起公訴（93年度偵字第2672
號），本院判決如下：
    主  文
辛○○、乙○○均無罪。
    理  由
壹、公訴意旨略以：被告辛○○自民國87年起至92年止擔任「新
    竹縣文化局」局長之職，為依據法令從事公務之人員；被告
    乙○○則係「沙湖壢有限公司」（以下簡稱「沙湖壢公司」
    ）之負責人。緣「行政院文化建設委員會」（以下簡稱「文
    建會」）為推動公有閒置空間再利用，乃於90年6 月15日以
    （90）文建藝字第20013958號令頒佈「補助直轄市及縣市政
    府辦理藝術家進駐計畫實施要點」，函送各縣市政府依該要
    點所示，於場地設施符合：「1 、公有藝文機構利用現有結
    構安全無虞且有再利用價值之藝文場域或閒置空間…；2 、
    具土地使用分區及有無建築執照、使用執照等建物合法使用
    現況，產權歸屬現況及5 年合法管理使用權限等相關證明之
    條件」，即得由公有藝文機構提案，以直轄市及縣市政府為
    申請機關，向文建會提出申請補助。被告乙○○遂與其女周
    佳伶、周佳雯、戊○○等人成立「沙湖壢藝術村籌備處」，
    提出「新竹縣沙湖壢藝術村設置計畫書」，要求當時擔任「
    新竹縣文化局」局長之被告辛○○代向文建會提報，並協助
    其爭取文建會之補助款。被告辛○○明知「新竹縣沙湖壢藝
    術村」（以下簡稱「沙湖壢藝術村」）之場地，係登記於周
    榮輝名下、實為被告乙○○所有坐落於新竹縣寶山鄉○○段
    沙湖壢小段99之15地號之私人土地上，該地號之土地使用分
    區係「山坡地保育區」、使用類別為「農牧用地」，位於新
    竹縣寶山水庫集水區範圍內，為頭前溪系水源、水量、水質
    之保護區，且係在寶山水庫取水口1 公里之管制範圍內，依
    法不得開發；又該藝術村場地內之B 棟、C 棟建築物，原為
    寶山水庫之臨時工務所，係75年間即應報廢予以拆除之違章
    建築物，並無建照執照、使用執照等合法證件。詎被告辛○○竟意圖被告即地主乙○○不法利益之犯意，先指示被告乙○○、戊○○等以「新竹縣文化局」之名義，填寫申請表及
    計畫書，且於申請表之「二、土地使用分區情形及建築物執
    照、使用執照等之適法性」中填載：「本基地為非都市計畫
    區，亦非屬於水源地保護區，建築物相關執照依『實施都市
    計畫以外地區建築物管理辦法』及『建築法』相關法規辦理
    」等語、於「四、構造形式與結構安全狀況」中填載：「本
    基地之既有建物皆為結構良好、安全無虞之磚造平房」等語
    ；再於90年7 月13日指示「新竹縣文化局」文化資產課約僱
    人員吳筱君，於未簽會新竹縣政府建管課、地政課、水土保
    持課、環保局、農業局、寶山水庫治理單位即台灣省自來水
    公司、寶山水庫主管機關即經濟部水利署等各相關單位進行
    實質審查下，直接簽辦函稿以「新竹縣文化局」名義於90
    年7 月13日以90文文字第2011號函（附件19），向「文建會
    」提報被告乙○○等人提案之「新竹縣沙湖壢藝術家進駐計
    畫書」，申請撥付新台幣（下同）2752萬元之補助，致使僅
    進行書面審查之文建會不查，而於90年9 月7 日以（90）文
    建藝字第30021592號函同意補助300 萬元（附件20），另「
    新竹縣政府」則編列配合款100 萬元（其中50萬元為辦公費
    ），總計補助350 萬元。而被告乙○○為取得「新竹縣沙湖
    壢藝術村藝術家進駐營運及修繕計畫」之合約，遂於91 年1
    月18日將其所有之「成功毛筆工業有限公司」辦理變更營業
    項目，成立「沙湖壢公司」，並於91年2 月22日「新竹縣文
    化局」辦理底價350 萬元之「新竹縣沙湖壢藝術村藝術家進
    駐營運及修繕計畫」公開徵件活動時，直接將抄襲自「新竹
    縣文化局」向文建會提報之「新竹縣沙湖壢藝術村設置計畫
    書」、「新竹縣沙湖壢藝術家進駐計畫書」、「沙湖壢藝術
    村之營運規劃書」等所製成之該公司「新竹縣沙湖壢藝術家
    進駐及修繕計畫服務建議書」，持向「縣文化局」投標上開
    工程。又被告辛○○、乙○○均明知「沙湖壢公司」並未具
    備細部設計及施工廠商之資格，竟為圖利「沙湖壢公司」取
    得該藝術村之硬體規劃與營運權利，而將該工程以統包方式
    發包；另明知依投標須知之規定，被告辛○○、洪惠冠夫婦
    及該計畫之評審委員李奕樵3 人，均不可擔任投標廠商之諮
    詢顧問，竟於戊○○編寫前開服務建議書徵詢被告辛○○、
    洪惠冠及李奕樵擔任「沙湖壢公司」諮詢顧問時，同意擔任
    ，戊○○遂將3 人列入該服務建議書中擔任「沙湖壢公司」
    之諮詢顧問，而違反政府採購法第15條、採購評選委員會審
    議規則第14條之規定，終令「沙湖壢公司」順利於第2次 委
    員會議時，獲得評審給分82分而得標，旋在該處經營餐廳及
    咖啡廳對外營業，並開發整地、設置停車場及環湖步道。另
    文建會於前開同意補助該藝術村300 萬元之90年9 月7日 （
    90）文建藝字第30021592號函中（附件19），明列評審小組
    對辦理地點之5 點意見，請「新竹縣文化局」參考辦理，因
    其中第2 點明確指出：「土地所有人必需無償提供土地給新
    竹縣政府使用或設立基金會提供5 年免費駐村使用相關契約
    ，建物亦應以書面公證無償移轉使用」等語，「新竹縣文化
    局」藝文推廣課承辦約僱人員庚○○據此向乙○○索取土地
    登記簿謄本及建築物使用執照，以便辦理公證，因乙○○無
    法提出，辛○○遂以該函僅為建議參考，指示庚○○無須依
    照文建會評審小組之上開意見辦理。再依建築法規之規定，
    「沙湖壢藝術村」如欲將該村之A 棟建築物變更為餐飲使用
    ，需向新竹縣政府建管課申請變更使用；如欲進行B 、C 棟
    建築物之屋頂翻修，需向新竹縣政府建管課申請建造執照及
    使用執照，然乙○○並未依程序提出變更使用之申請，且B
    、C 棟建築物因原係為興建寶山水庫而臨時搭建之工務所，
    乙○○亦因不具該2 建築物之合法證明文件，故無法申請該
    2 棟建築物之建造執照、使用執照，卻逕對B 、C 棟建築物
    新作屋頂，而「新竹縣文化局」亦為「沙湖壢公司」辦理驗
    收，辛○○以此方式，圖利乙○○等人350 萬元。嗣「新竹
    縣文化局」復於91年度為「新竹縣沙湖壢藝術村藝術家進駐
    營運及修繕計畫」再次向文建會提出申請補助，文建會於91
    年9 月23日以文藝字第0912114811—H 號函覆該局：「90年
    度成果報告未針對建築物使用執照、土地分區之適法、合法
    性明確敘明，91年度執行計畫亦未檢附相關適法之證明文件
    」（附件34）等語，而未再給予經費補助，因認被告2 人涉
    犯貪污治罪條例第6 條第1 項第4 款之圖利罪云云。
貳、按犯罪事實應依證據認定之，無證據不得認定犯罪事實；又
    不能證明被告犯罪，應諭知無罪之判決，刑事訴訟法第154
    條第2 項、第301 條第1 項分別定有明文。又按，刑事訴訟
    法第161 條已於91年2 月8 日修正公布，其第1 項規定：檢
    察官就被告犯罪事實，應負舉證責任，並指出證明之方法。
    因此，檢察官對於起訴之犯罪事實，應負提出證據及說服之
    實質舉證責任。倘其所提出之證據，不足為被告有罪之積極
    證明，或其指出證明之方法，無從說服法院以形成被告有罪
    之心證，基於無罪推定之原則，自應為被告無罪判決之諭知
    ，最高法院著有92年度臺上字第128 號判例、94年度台上字
    第3326號判決可供酌參。又按共犯在學理上，有任意共犯與
    必要共犯之分，前者指一般原得由一人單獨完成犯罪而由二
    人以上共同實施者，當然有刑法總則共犯之適用，後者指須
    有二人以上參與實施始能成立之犯罪而言。必要共犯，尚可
    分為二人以上朝同一目標共同參與犯罪實施之「聚合犯」，
    及二個或二個以上之行為人，彼此相互對立之意思經合致而
    成立犯罪之「對向犯」，「對向犯」因行為者各有其目的，
    各就其行為負責，彼此間無所謂犯意之聯絡，當然無適用刑
    法第28條共同正犯之餘地。又貪污治罪條例第6 條第1 項第
    4 款之圖利罪，係屬身分犯，以依據法令從事公務之人員為
    犯罪主體，無此身分者，依同條例第3 條之規定，固亦得成
    立本罪之共同正犯，然必無此身分者與有此身分者，並非互
    相對立之「對向犯」，而係彼此有犯意聯絡及行為分擔，朝
    同一目的，共同對於有此身分者所主管或監督之事務，直接
    或間接圖得該有此身分者本人或圖得其他第三人不法之利益
    ，始足當之；若該有此身分者所圖利之對象，即係該無此身
    分者，則二人係居於彼此相互對立之對向關係，行為縱有合
    致，並使該無此身分者因而得不法之利益，但二人之行為既
    各有其目的，分別就各該行為負責，彼此間無所謂犯意聯絡
    與行為分擔，除另有處罰該無此身分者之他項罪名外，尚難
    以上開圖利罪之共同正犯論處，此觀之同條例第11條之行賄
    罪，其法定刑遠較上開圖利罪為輕，無此身分者，就違背職
    務之行為行賄時，僅論以較輕之行賄罪，未行賄時，殊無反
    論以較重之圖利罪自明。（最高法院90年度台上字第604 號
    判決可資參考）
參、公訴人認被告2 人涉有前揭圖利犯行，無非係以：（一）證
    人戊○○於之證述；（二）證人癸○○之證述；（三）證人
    吳筱君之證述；（四）證人庚○○之證述及廖惠君提出之簽
    呈、函稿影本；（五）證人梁華綸證述；（六）證人子○○
    之證述；（七）證人黃有雄之證述；（八）證人鄭書青證述
    及其提出之營利事業登記審查（建築管理課）審查流程1 份
    ；（九）證人古振江之證述；（十）證人證人陳能樞之證述
    ；（十一）證人丙○○之證述；（十二）證人范光棣之證述
    ；（十三）證人壬○○於本院現場履勘時之陳述；（十四）
    證人甲○○於本院現場履勘時陳述；（十五）證人己○○於
    本院現場履勘時陳述；（十六）證人丁○○於本院現場履勘
    時陳述；（十七）新竹縣文化局90年5 月30日90文文字第15
    35號函；（十八）行政院文建會90年6 月7 日 (90) 文建藝
    字第10013775號函；（十九）文建會（90）文建藝字第2001
    3958號令；（二十）閒置空間的春天理論篇；（二十一）新
    竹縣文化局90文文字第2011號函；（二十二）文建會 (90)
    文建藝字第30021592號函；（二十三）新竹縣沙湖力藝術村
    設置計畫書；（二十四）新竹縣沙湖壢藝術家進駐計畫書；
    （二十五）新竹縣沙湖壢藝術村營運規劃書；（二十六）新
    竹縣沙湖壢藝術村藝術家進駐及修繕計畫服務建議書；（二
    十七）沙湖壢公司提出之諮詢顧問名單；（二十八）新竹縣
    文化局就新沙湖壢藝術村藝術家進駐及修繕計畫公開徵件之
    投標須知及開標紀錄；（二十九）新竹縣沙湖壢藝術村藝術
    家進駐及修繕計畫第1 次委員會會議紀錄；（三十）新竹縣
    沙湖壢藝術村藝術家進駐及修繕計畫評選會會議紀錄；（三
    十一）新竹縣沙湖壢藝術村藝術家進駐及修繕計畫第3 次委
    員會會議紀錄；（三十二）新竹縣寶山鄉○○段沙湖壢小段
    99之15地號土地登記簿謄本、地籍圖騰本；（三十三）台灣
    省政府水利處87年3 月21日87水源字第Ｚ○○○○○○○○○號函；（
    三十四）新竹縣寶山鄉戶政事務所86年6 月13日寶戶字第77
    0 號簡便行文；（三十五）75年9 月12日寶山水庫工務所房
    屋報廢價讓地主處理協調會議紀錄；（三十六）文建會91年
    9 月23日文藝字第0912114811-H號函；（三十七）台灣省政
    府87年8 月4 日87府環5 字第163404號公告；（三十八）台
    灣省政府72年5 月3 日72府建6 字第147199號公告；（三十
    九）新竹縣政府87年8 月19日87府環2 字第8969503 號公告
    ；（四十）88年6 月30日工不知台灣省水庫蓄水範圍使用管
    理辦法；（四十一）台灣省水庫集水區治理辦法；（四十二
    ）寶山水庫集水區治理範圍圖；（四十三）台灣省自來水股
    份有限公司第3 管理處92年3 月18日台水3 操字第09200027
    120 號函；（四十四）新竹縣文化局90年12月函稿；（四十
    五）新竹縣文化局91年4 月18日函稿；（四十六）新竹縣文
    化局91年7 月25日函稿；（四十七）新竹縣文化局藝文推91
    年3 月25日內部簽呈；（四十八）新竹縣文化局91 年8月1
    日府授文藝字第0910002907號函；（四十九）沙湖壢公司91
    年4 月26日91藝字第5 號函、沙湖壢公司91年5 月3 日91藝
    字第號5 函；（五十）新竹縣文化局91年5 月驗收紀錄；（
    五十一）新竹縣政府工務局92年1 月14日工建字第38545 號
    函；（五十二）沙湖壢公司91年12月20日91藝字第17號函；
    （五十三）90年11月21日沙湖壢藝術村經營管理規劃案審查
    會會議紀錄錄音譯文；（五十四）91年5 月9 日辛○○、庚○○之談話錄音譯文；（五十五）91年5 月9 日張紘宇、庚○○談話錄音譯文；（五十六）張紘宇、庚○○談話錄音譯
    文；（五十七）乙○○、庚○○談話錄音譯文；（五十八）
    沙湖壢公司變更登記表；（五十九）周榮輝出具之土地及建
    物使用同意書；（六十）文建會補助直轄市及縣市政府辦理
    藝術家進駐計畫第2 評審會議紀錄；（六十一）沙湖壢藝術
    村藝術家進駐計畫簡報程序表；（六十二）沙湖壢藝術村藝
    術家進駐計畫簡報會議紀錄；（六十三）沙湖壢藝術村藝術
    家進駐營運及修繕計畫合約書；（六十四）沙湖壢藝術村藝
    術家進駐營運及修繕計畫採最有利標之評審委員名單；（六
    十五）沙湖壢藝術村藝術家進駐營運及修繕計畫評分表；（
    六十六）文建會90年11月8 日文建藝字第300253397 號函；
    （六十七）新竹縣沙湖壢藝術村營運團隊名單；（六十八）
    台灣省政府66年3 月22日府建4 字第8233 號 函；（六十九
    ）台灣省自來水股份有限公司第3 區管理處91年12月9 日台
    水3 操字第09100139880 號函；（七十）建築法法規；（七
    十一）經濟部水利署網站水庫集水區暨自來水水源水質水量
    保護區○○○路查詢系統列印之寶山水庫地圖3 張等為主要
    論據。
肆、被告辛○○部分：
一、訊據被告辛○○對於（一）被告辛○○自民國87年起至92年
    止擔任「新竹縣文化局」局長之職，為依據法令從事公務之
    人員；被告乙○○則係「沙湖壢有限公司」（以下簡稱「沙
    湖壢公司」）之負責人。緣「行政院文化建設委員會」（以
    下簡稱「文建會」）為推動公有閒置空間再利用，乃於90年
    6 月15日以（90）文建藝字第20013958號令頒佈「補助直轄
    市及縣市政府辦理藝術家進駐計畫實施要點」，函送各縣市
    政府依該要點所示，於場地設施符合：「1 、公有藝文機構
    利用現有結構安全無虞且有再利用價值之藝文場域或閒置空
    間…；2 、具土地使用分區及有無建築執照、使用執照等建
    物合法使用現況，產權歸屬現況及5 年合法管理使用權限等
    相關證明之條件」，即得由公有藝文機構提案，以直轄市及
    縣市政府為申請機關，向文建會提出申請補助。被告乙○○
    遂與其女周佳伶、周佳雯、戊○○等人成立「沙湖壢藝術村
    籌備處」，提出「新竹縣沙湖壢藝術村設置計畫書」，要求
    當時擔任「新竹縣文化局」局長之被告辛○○代向文建會提
    報，並協助其爭取文建會之補助款；（二）被告辛○○明知
    「新竹縣沙湖壢藝術村」（以下簡稱「沙湖壢藝術村」）之
    場地，係登記於周榮輝名下、實為被告乙○○所有坐落於新
    竹縣寶山鄉○○段沙湖壢小段99之15地號之私人土地上。（
    三）該藝術村場地內之B 棟、C 棟建築物，原為寶山水庫之
    臨時工務所。被告乙○○、戊○○等以「新竹縣文化局」之
    名義，填寫申請表及計畫書，且於申請表之「二、土地使用
    分區情形及建築物執照、使用執照等之適法性」中填載：「
    本基地為非都市計畫區，亦非屬於水源地保護區，建築物相
    關執照依『實施都市計畫以外地區建築物管理辦法』及『建
    築法』相關法規辦理」等語、於「四、構造形式與結構安全
    狀況」中填載：「本基地之既有建物皆為結構良好、安全無
    虞之磚造平房」等語；被告辛○○於90年7 月13日指示「新
    竹縣文化局」文化資產課課長，課長交辦給約僱人員吳筱君
    直接簽辦函稿以「新竹縣文化局」名義於90年7 月13日以90
    文文字第2011號函（附件19），向「文建會」提報被告乙○○等人提案之「新竹縣沙湖壢藝術家進駐計畫書」，申請撥
    付新台幣（下同）2752萬元之補助，而文建會於90年9 月7
    日以（90）文建藝字第30021592號函同意補助300 萬元，另
    「新竹縣政府」則編列配合款100 萬元，總計補助350 萬元
    ；（四）乙○○為取得「新竹縣沙湖壢藝術村藝術家進駐營
    運及修繕計畫」之合約，遂於91年1 月18日將其所有之「成
    功毛筆工業有限公司」辦理變更營業項目，成立「沙湖壢公
    司」，並於91年2 月22日「新竹縣文化局」辦理底價350 萬
    元之「新竹縣沙湖壢藝術村藝術家進駐營運及修繕計畫」公
    開徵件活動時，直接將「新竹縣文化局」向文建會提報之「
    新竹縣沙湖壢藝術村設置計畫書」、「新竹縣沙湖壢藝術家
    進駐計畫書」、「沙湖壢藝術村之營運規劃書」等所製成之
    該公司「新竹縣沙湖壢藝術家進駐及修繕計畫服務建議書」
    ，持向「縣文化局」投標上開工程；（五）「沙湖壢公司」
    取得該藝術村之硬體規劃與營運權利，而將該工程以統包方
    式發包；（六）「沙湖壢公司」順利於第2 次委員會議時，
    獲得評審給分82分而得標，旋在該處經營餐廳及咖啡廳對外
    營業；（七）文建會於前開同意補助該藝術村300 萬元之90
    年9 月7 日（90）文建藝字第30021592號函中，明列評審小
    組對辦理地點之5 點意見，請「新竹縣文化局」參考辦理，
    因其中第2 點明確指出：「土地所有人必需無償提供土地給
    新竹縣政府使用或設立基金會提供5 年免費駐村使用相關契
    約，建物亦應以書面公證無償移轉使用」等語；（八）沙湖
    壢藝術村藝術家進駐營運及修繕計畫」再次向文建會提出申
    請補助，文建會於91年9 月23日以文藝字第0912114811—H
    號函覆該局：「90年度成果報告未針對建築物使用執照、土
    地分區之適法、合法性明確敘明，91年度執行計畫亦未檢附
    相關適法之證明文件」，而未再給予經費補助等事實均不否
    認（見本院準備程序筆錄所載不爭執事項），惟堅決否認有
    何圖利之犯行，辯稱：我承辦的初衷是協助地方政府爭取中
    央政府的補助，而且這是文化局的首例，之前從來沒有承辦
    經驗，而當初文建會補助的七個藝術村只有我們這是私人土
    地、私人房舍，所以我們對於很多法規都是自己摸索，原本
    認為單純將提案者送交文建會即可，後來沒想到發包工程需
    要適用政府採購法，與原先我們提案的初衷產生落差，後續
    我們壓力都很大，絕對無圖利的情事，後來我們向文建會反
    應這樣會陷我們公務員違法，所以現在已經改成地方文化館
    計畫，如果提供者是私人土地或空間，就改以補助款名義發
    放，不需經過政府採購法發包，我認為所有過程我皆依法行
    事等語。
二、首先，被告辛○○自民國87年起至92年止擔任「新竹縣文化
    局」局長之職，為依據法令從事公務之人員；乙○○則係「
    沙湖壢有限公司」（以下簡稱「沙湖壢公司」）之負責人。
    緣「行政院文化建設委員會」（以下簡稱「文建會」）為推
    動公有閒置空間再利用，乃於90年6 月15日以（90）文建藝
    字第20013958號令頒佈「補助直轄市及縣市政府辦理藝術家
    進駐計畫實施要點」，函送各縣市政府依該要點所示，於場
    地設施符合：「1 、公有藝文機構利用現有結構安全無虞且
    有再利用價值之藝文場域或閒置空間…；2 、具土地使用分
    區及有無建築執照、使用執照等建物合法使用現況，產權歸
    屬現況及5 年合法管理使用權限等相關證明之條件」，即得
    由公有藝文機構提案，以直轄市及縣市政府為申請機關，向
    文建會提出申請補助。被告乙○○遂與其女周佳伶、周佳雯
    、戊○○等人成立「沙湖壢藝術村籌備處」，提出「新竹縣
    沙湖壢藝術村設置計畫書」，要求當時擔任「新竹縣文化局
    」局長之被告辛○○代向文建會提報，並協助其爭取文建會
    之補助款；（二）被告辛○○明知「新竹縣沙湖壢藝術村」
    （以下簡稱「沙湖壢藝術村」）之場地，係登記於周榮輝名
    下、實為被告乙○○所有坐落於新竹縣寶山鄉○○段沙湖壢
    小段99之15地號之私人土地上。（三）該藝術村場地內之B
    棟、C 棟建築物，原為寶山水庫之臨時工務所。被告乙○○
    、戊○○等以「新竹縣文化局」之名義，填寫申請表及計畫
    書，且於申請表之「二、土地使用分區情形及建築物執照、
    使用執照等之適法性」中填載：「本基地為非都市計畫區，
    亦非屬於水源地保護區，建築物相關執照依『實施都市計畫
    以外地區建築物管理辦法』及『建築法』相關法規辦理」等
    語、於「四、構造形式與結構安全狀況」中填載：「本基地
    之既有建物皆為結構良好、安全無虞之磚造平房」等語；被
    告辛○○並於90年7 月13日指示「新竹縣文化局」文化資產
    課課長，課長交辦給約僱人員吳筱君直接簽辦函稿以「新竹
    縣文化局」名義於90年7 月13日以90文文字第2011號函（附
    件19），向「文建會」提報被告乙○○等人提案之「新竹縣
    沙湖壢藝術家進駐計畫書」，申請撥付新台幣（下同）2752
    萬元之補助，而文建會於90年9 月7 日以（90）文建藝字第
    30021592號函同意補助300 萬元，另「新竹縣政府」則編列
    配合款100 萬元，總計補助350 萬元；（四）乙○○為取得
    「新竹縣沙湖壢藝術村藝術家進駐營運及修繕計畫」之合約
    ，遂於91年1 月18日將其所有之「成功毛筆工業有限公司」
    辦理變更營業項目，成立「沙湖壢公司」，並於91年2 月22
    日「新竹縣文化局」辦理底價350 萬元之「新竹縣沙湖壢藝
    術村藝術家進駐營運及修繕計畫」公開徵件活動時，直接將
    「新竹縣文化局」向文建會提報之「新竹縣沙湖壢藝術村設
    置計畫書」、「新竹縣沙湖壢藝術家進駐計畫書」、「沙湖
    壢藝術村之營運規劃書」等所製成之該公司「新竹縣沙湖壢
    藝術家進駐及修繕計畫服務建議書」，持向「縣文化局」投
    標上開工程；（五）「沙湖壢公司」取得該藝術村之硬體規
    劃與營運權利，而將該工程以統包方式發包；（六）「沙湖
    壢公司」順利於第2 次委員會議時，獲得評審給分82分而得
    標，旋在該處經營餐廳及咖啡廳對外營業；（七）文建會於
    前開同意補助該藝術村300 萬元之90年9 月7 日（90）文建
    藝字第30021592號函中，明列評審小組對辦理地點之5 點意
    見，請「新竹縣文化局」參考辦理，因其中第2 點明確指出
    ：「土地所有人必需無償提供土地給新竹縣政府使用或設立
    基金會提供5 年免費駐村使用相關契約，建物亦應以書面公
    證無償移轉使用」等語；（八）沙湖壢藝術村藝術家進駐營
    運及修繕計畫」再次向文建會提出申請補助，文建會於91年
    9 月23日以文藝字第0912114811—H 號函覆該局：「90年度
    成果報告未針對建築物使用執照、土地分區之適法、合法性
    明確敘明，91年度執行計畫亦未檢附相關適法之證明文件」
    ，而未再給予經費補助等事實均不否認（見本院準備程序筆
    錄所載不爭執事項），核與被告辛○○、乙○○供述相符，
    且有卷內書證佐之，上開事實應足認定之，先此敘明之。
三、本件綜合公訴人起訴內容得見，公訴人認為被告辛○○涉及
    圖利之違法犯行包括下述：（一）公訴人認定系爭「新竹縣
    沙湖壢藝術村」場地為頭前溪系水源、水量、水質保護區，
    且位於寶山水庫集水區範圍內依法不得開發，且藝術村場地
    內之B 、C 棟建築物原為寶山水庫臨時工務所，於75年即應
    報廢予以拆除之違建，並無建照執照、使用執照等合法文件
    ，然被告辛○○仍指示被告乙○○、戊○○等以「新竹縣文
    化局」之名義，填寫申請表及計畫書，且於申請表之「二、
    土地使用分區情形及建築物執照、使用執照等之適法性」中
    填載：「本基地為非都市計畫區，亦非屬於水源地保護區，
    建築物相關執照依『實施都市計畫以外地區建築物管理辦法
    』及『建築法』相關法規辦理」等語、於「四、構造形式與
    結構安全狀況」中填載：「本基地之既有建物皆為結構良好
    、安全無虞之磚造平房」，且在未簽會新竹縣政府建管課、
    地政課、水土保持課、環保局、農業局、寶山水庫治理單位
    即台灣省自來水公司、寶山水庫主管機關即經濟部水利署等
    各相關單位進行實質審查下，直接以「新竹縣文化局」名義
    向「文建會」提報被告乙○○等人提案之「新竹縣沙湖壢藝
    術家進駐計畫書」；（二）被告辛○○明知「沙湖壢公司」
    並未具備細部設計及施工廠商之資格，竟為使「沙湖壢公司
    」取得該藝術村之硬體規劃與營運權利，而將該工程以統包
    方式發包；（三）另被告辛○○明知依投標須知之規定，被
    告辛○○、洪惠冠夫婦及該計畫之評審委員李奕樵3 人，均
    不可擔任投標廠商之諮詢顧問，竟於戊○○編寫前開服務建
    議書徵詢被告辛○○、洪惠冠及李奕樵擔任「沙湖壢公司」
    諮詢顧問時，同意擔任諮詢顧問，戊○○遂將3 人列入該服
    務建議書中擔任「沙湖壢公司」之諮詢顧問，而違反政府採
    購法第15條、採購評選委員會審議規則第14條之規定，並令
    「沙湖壢公司」順利於第2 次委員會議時，獲得評審給分82
    分而得標；（四）文建會於前開同意補助該藝術村300 萬元
    之90年9 月7 日（90）文建藝字第30 021592 號函中（附件
    19 ） ，明列評審小組對辦理地點之5 點意見，請「新竹縣
    文化局」參考辦理，因其中第2 點明確指出：「土地所有人
    必需無償提供土地給新竹縣政府使用或設立基金會提供5 年
    免費駐村使用相關契約，建物亦應以書面公證無償移轉使用
    」等語，而當「新竹縣文化局」藝文推廣課承辦約僱人員庚○○據此向乙○○索取土地登記簿謄本及建築物使用執照，
    以便辦理公證，因乙○○無法提出，辛○○遂以該函僅為建
    議參考，指示庚○○無須依照文建會評審小組之上開意見辦
    理。以下便就公訴人認為被告涉及違法之幾個行為逐一論述
    之：
（一）被告辛○○指示被告乙○○、戊○○等以「新竹縣文化局
      」之名義，填寫申請表及計畫書，且於申請表之「二、土
      地使用分區情形及建築物執照、使用執照等之適法性」中
      填載：「本基地為非都市計畫區，亦非屬於水源地保護區
      ，建築物相關執照依『實施都市計畫以外地區建築物管理
      辦法』及『建築法』相關法規辦理」等語、於「四、構造
      形式與結構安全狀況」中填載：「本基地之既有建物皆為
      結構良好、安全無虞之磚造平房」，然在未簽會新竹縣政
      府建管課、地政課、水土保持課、環保局、農業局、寶山
      水庫治理單位即台灣省自來水公司、寶山水庫主管機關即
      經濟部水利署等各相關單位進行實質審查下，直接以「新
      竹縣文化局」名義向「文建會」提報被告乙○○等人提案
      之「新竹縣沙湖壢藝術家進駐計畫書」部分：
      依證人子○○於本院審理中證述：「（問：依據藝術家進
      駐計畫申請表（見偵卷一第99頁）中記載之建築物空間狀
      況、範圍及使用面積... 等事項如何審查？認定合法與否
      之權責單位何在？）答：我們都由申請的機關縣市政府他
      們來決定，審查的程序我們沒有規定，我們沒有要求他們
      一定要會同相關的建管單位去審核。」、「（問：你是否
      曾經前往沙湖壢藝術村去勘查？）答：有，我們主要是瞭
      解他所填寫的資料，像是他們提到的空間用來作為藝術家
      進駐、或是作品展演的場地的現況是否與申請書上填寫的
      是否相符；另外也要討論未來活動計畫的說明。因為在那
      邊是一個審查委員，我們個別看完以後，當時只是做資料
      的瞭解，等到全部勘查，並且開會之後才會決定，當時並
      沒有當場決定，現場勘查是在8 月10號，我們一共勘查七
      個地方，到8 月12號七個地方都看完後才在高雄開會。」
      、「（問：當時勘查之結論為何？當時勘查之狀態與申請
      書及沙湖壢藝術村設置計畫書所載之內容是否相符？）答
      ：應該原則上是相符的。」（見本院卷三第157-158 頁）
      ，由證人子○○證言得見，被告辛○○當初提案申請書所
      填載之土地及建物現況與實際狀況應相符合；再者，依行
      政院文化建設委員會補助直轄市及縣市政府辦理藝術家進
      駐計畫實施要點第五點申請方式第六點（二）第3 點明確
      規定：「計畫書及申請書內應記載土地使用分區及有無建
      築執照、使用執照等建物合法使用現況」（見93年度偵字
      第26 72 號偵查卷第97頁），亦即該要點所課以申請機關
      之義務僅有「據實填載並揭露該土地分區及建物之現況」
      ，要點並未課以提案單位需先經過相關之會簽程序方得提
      出申請案；且依據新竹縣文化局所提出之申請書關於（一
      ）建築物空間狀況、（二）土地使用分區情形及建築物執
      照、使用執照等之適法性、（三）產權歸屬，及（四）依
      法取得之管理使用權等欄位之填載得見，該等欄位之填載
      均依土地及建物之現況填寫，且同時附有系爭土地影本、
      土地使用同意書、非都市土地使用管制規則、山坡地開發
      建築管理辦法、山坡地開發建築面積十公頃以下核發開發
      許可應行注意事項、系爭土地非屬水源保護區等相關文件
      參酌，其填載事項與所附文件及實際現況相符，且計畫書
      第16-30 頁亦有相當篇幅說明土地及建物現況（見93年度
      偵字第2672號偵查卷第130-143 頁），是由被告辛○○所
      提出之申請書及計畫書形式上已符合該要點所課以提案機
      關之義務，公訴意旨認定被告辛○○應先經由相關會簽程
      序方得提案一事容有明顯誤會。
（二）關於被告指示工程以統包方式發包部分：
      證人施文彥於本院審理中證述：「（問：藝術村的實施辦
      法是否為新增的計畫？）答：這是首例，沒有前例可循，
      補助給私人也是第一次。」、「（問：既然是第一次的案
      例，所以相關的發包及執行的過程，是否有明確的法律規
      定可遵循？）答：我們的要點裡面沒有規定發包方式，縣
      市政府對於計畫如何發包、執行，我們沒有規範。」等語
      （見本院卷三第165 頁），證人子○○於本院審理中證述
      ：因為各縣市政府提出的計畫中所使用空間的提供方式都
      不一樣，所以我們不會去干涉他們執行的細節，是否要採
      用發包投標的方式。因為我們縣市政府在發包的過程中我
      們不干涉，所以他們有無需要要求地主提出上開文件我不
      便作評論。」等語（見本院卷三第159 頁），由上開二位
      證人證述得見，對於藝術家進駐營運及修繕計畫之發包方
      式，文建會並無相關明確之法律規定，亦即並未規定不得
      以統包方式執行，是公訴人認定被告辛○○以統包方式發
      包係屬違法，並未舉出明確之證據，以及違背何種法律依
      據，此一部份容有誤會。
（三）關於被告辛○○是否違反政府採購法第15條、採購評選委
      員會審議規則第14條之規定，擔任投標廠商之諮詢顧問一
      事：被告乙○○於調查中供述：「（問：你是否有徵詢辛○○、洪惠冠、李奕樵三人同意，將其等列入沙湖壢有限
      公司之新竹縣沙湖壢藝術村藝術家進駐及修繕計畫服務建
      議書中諮詢顧問？係有給職或無給職？）答：我想當時是
      為了壯聲勢，所以沒有徵詢他們的意見就把他們列為該計
      畫之無給職諮詢顧問等語。」（見93年度偵字第2672號偵
      查卷一第18頁背面），另證人癸○○亦於調查局中證述：
      「（問：新竹縣文化局辛○○夫妻是否為沙湖壢有限公司
      諮詢顧問？是否違反相關規定？）答：確實有違反規定，
      於91年2 月第2 次召開開標審查委員會時，包商報告人戊○○於簡報時介紹顧問群及經營團隊時，提到辛○○及其
      妻、李交樵等人為該公司諮詢顧問，委員會當場即認為違
      反規定，局長當場裁示將三人從中刪除。所以從該次會議
      後渠等應即非該公司之顧問」等語（見93年度偵字第2672
      號偵查卷一第36頁），證人庚○○於調查局中供述：「（
      問：新竹縣文化局長辛○○夫妻是否為沙湖壢有限公司諮
      詢顧問？是否違反相關規定？）答：是的，依利益迴避規
      定，辛○○夫妻不得擔任沙湖壢有限公司之任何職務。但
      是在新竹縣文化局於新竹縣沙湖壢藝術家進駐營運及修繕
      計畫合約書中，沙湖壢有限公司將辛○○、洪惠冠夫妻列
      為該公司之諮詢顧問，未迴避利益條款，唯後來辛○○有
      將渠夫妻自該公司諮詢顧問名單中除名」等語（見93年度
      偵字第2672號偵查卷一第47頁正面、反面），證人戊○○
      於本院審理中證述：記得是事後徵詢的，因為當時這個計
      畫蠻趕的，但是我現在不是很確定等語（見本院卷三第23
      頁），是證人戊○○並無法確定當初是否有徵詢被告辛○○之意見，而依被告乙○○供述得見，當初並未徵詢被告
      辛○○之意見即將蔡從光等三人名字列為諮詢顧問，且由
      證人癸○○及庚○○證述亦得見，當戊○○於簡報時提到
      被告辛○○為諮詢顧問之時，被告辛○○當場裁示將被告
      辛○○等三人名字刪除，由被告辛○○當場裁示刪除行為
      亦得見列為諮詢顧問事前並未徵得其同意，此外，並無其
      他積極證據足認被告有事前同意列入諮詢顧問名單內，再
      者，本件被告辛○○姓名已於開會中於計畫書內刪除，則
      就形式上觀之即無違反政府採購法第15條、採購評選委員
      會審議規則第14條之情況。
（四）關於被告辛○○指示庚○○無須依照文建會評審小組於90
      年9 月7 日（90）文建藝字第30021592號函中之第5 點參
      考意見辦理部分：
      證人子○○於調查局中證述：「藝術家進駐計畫須由公有
      藝文機構提出申請，該計畫使用之藝文場域或閒置空間並
      無規定不可以設置於私人土地，如須設置於私人土地，必
      須要公有藝文機構才能提出申請」、「新竹縣沙湖壢藝術
      家進駐營運及修繕計畫陳報至文建會時亦已提出詳細作法
      要設立基金會，更且於本會前往訪視時，該地之業主在參
      訪時表示要捐出該地予新竹縣政府作為該藝術村使用，基
      於新竹縣政府係該計畫之主辦單位，故該函之指示內容本
      會僅係以建議參考事項請新竹縣文化局參考」等語（見93
      年度偵字第2672號偵查卷一第57-58 頁）；而證人子○○
      於本院審理中亦證述：「（問：依文建會90年9 月7 日之
      函文第三點之事項究屬「參考建議事項」或「應行遵守之
      事項」？）答：我們補助的目的都是希望縣市政府利用現
      有的閒置空間所舉辦的藝術家進駐活動，各縣市政府申請
      的計畫都不一樣，我們針對他們原來計畫裡的構想提出一
      些參考改進的意見。」（見本院卷三第158 頁），證人施
      文彥於本院審理中證述：「（問：你認為上開建議參考事
      項是否有強制性？）證人答：應該是以參考為原則，因為
      我們面對的是縣市文化局，我們只是希望辦理活動的場地
      是安全、合法的。」，由上開二位證人證述得見，文建會
      評審小組於90 年9月7 日（90）文建藝字第30021592號函
      中之第5 點參考意見僅為參考性質，並無強制性，是故被
      告指示庚○○無須依照參考建議事項辦理，尚無法認定有
      何違背法律或行政命令之處，公訴人此部分認定容有誤會
      。
伍、被告周榮光部分：
一、訊據被告乙○○對於（一）被告辛○○自民國87年起至92年
    止擔任「新竹縣文化局」局長之職，為依據法令從事公務之
    人員；乙○○則係「沙湖壢有限公司」（以下簡稱「沙湖壢
    公司」）之負責人。緣「行政院文化建設委員會」（以下簡
    稱「文建會」）為推動公有閒置空間再利用，乃於90年6 月
    15日以（90）文建藝字第20013958號令頒佈「補助直轄市及
    縣市政府辦理藝術家進駐計畫實施要點」，函送各縣市政府
    依該要點所示，於場地設施符合：「1 、公有藝文機構利用
    現有結構安全無虞且有再利用價值之藝文場域或閒置空間…
    ；2 、具土地使用分區及有無建築執照、使用執照等建物合
    法使用現況，產權歸屬現況及5 年合法管理使用權限等相關
    證明之條件」，即得由公有藝文機構提案，以直轄市及縣市
    政府為申請機關，向文建會提出申請補助。被告乙○○遂與
    其女周佳伶、周佳雯、戊○○等人成立「沙湖壢藝術村籌備
    處」，提出「新竹縣沙湖壢藝術村設置計畫書」，要求當時
    擔任「新竹縣文化局」局長之被告辛○○代向文建會提報，
    並協助其爭取文建會之補助款；（二）被告辛○○明知「新
    竹縣沙湖壢藝術村」（以下簡稱「沙湖壢藝術村」）之場地
    ，係登記於周榮輝名下、實為被告乙○○所有坐落於新竹縣
    寶山鄉○○段沙湖壢小段99之15地號之私人土地上。（三）
    該藝術村場地內之B 棟、C 棟建築物，原為寶山水庫之臨時
    工務所。被告乙○○、戊○○等以「新竹縣文化局」之名義
    ，填寫申請表及計畫書，且於申請表之「二、土地使用分區
    情形及建築物執照、使用執照等之適法性」中填載：「本基
    地為非都市計畫區，亦非屬於水源地保護區，建築物相關執
    照依『實施都市計畫以外地區建築物管理辦法』及『建築法
    』相關法規辦理」等語、於「四、構造形式與結構安全狀況
    」中填載：「本基地之既有建物皆為結構良好、安全無虞之
    磚造平房」等語；被告辛○○於90年7 月13日指示「新竹縣
    文化局」文化資產課課長，課長交辦給約僱人員吳筱君，於
    未簽會新竹縣政府建管課、地政課、水土保持課、環保局、
    農業局、寶山水庫治理單位即台灣省自來水公司、寶山水庫
    主管機關即經濟部水利署等各相關單位，直接簽辦函稿以「
    新竹縣文化局」名義於90年7 月13日以90文文字第2011號函
    （附件19），向「文建會」提報被告乙○○等人提案之「新
    竹縣沙湖壢藝術家進駐計畫書」，申請撥付新台幣（下同）
    2752萬元之補助，而文建會於90年9 月7 日以（90）文建藝
    字第30021592號函同意補助300 萬元（附件20），另「新竹
    縣政府」則編列配合款100 萬元（其中50萬元為辦公費），
    總計補助350 萬元；（四）乙○○為取得「新竹縣沙湖壢藝
    術村藝術家進駐營運及修繕計畫」之合約，遂於91年1 月18
    日將其所有之「成功毛筆工業有限公司」辦理變更營業項目
    ，成立「沙湖壢公司」，並於91年2 月22日「新竹縣文化局
    」辦理底價350 萬元之「新竹縣沙湖壢藝術村藝術家進駐營
    運及修繕計畫」公開徵件活動時，直接將「新竹縣文化局」
    向文建會提報之「新竹縣沙湖壢藝術村設置計畫書」、「新
    竹縣沙湖壢藝術家進駐計畫書」、「沙湖壢藝術村之營運規
    劃書」等所製成之該公司「新竹縣沙湖壢藝術家進駐及修繕
    計畫服務建議書」，持向「縣文化局」投標上開工程；（五
    ）「沙湖壢公司」取得該藝術村之硬體規劃與營運權利，而
    將該工程以統包方式發包；（六）依投標須知之規定，被告
    辛○○、洪惠冠夫婦及該計畫之評審委員李奕樵3 人，均不
    可擔任投標廠商之諮詢顧問；（七）戊○○編寫前開服務建
    議書時，將被告辛○○、洪惠冠及李奕樵列為「沙湖壢公司
    」諮詢顧問。將上開三人列為顧問違反政府採購法第15條、
    採購評選委員會審議規則第14條之規定；（八）「沙湖壢公
    司」順利於第2 次委員會議時，獲得評審給分82分而得標，
    旋在該處經營餐廳及咖啡廳對外營業；（九）文建會於前開
    同意補助該藝術村300 萬元之90年9 月7 日（90）文建藝字
    第30021592號函中（附件19），明列評審小組對辦理地點之
    5 點意見，請「新竹縣文化局」參考辦理，因其中第2 點明
    確指出：「土地所有人必需無償提供土地給新竹縣政府使用
    或設立基金會提供5 年免費駐村使用相關契約，建物亦應以
    書面公證無償移轉使用」等語；（十）沙湖壢藝術村藝術家
    進駐營運及修繕計畫」再次向文建會提出申請補助，文建會
    於91年9 月23日以文藝字第0912114811—H 號函覆該局：「
    90年度成果報告未針對建築物使用執照、土地分區之適法、
    合法性明確敘明，91年度執行計畫亦未檢附相關適法之證明
    文件」，而未再給予經費補助等事實均不否認，惟堅決否認
    有何圖利之犯行，辯稱：本件提案之動機單純，僅為使其所
    擁有但閒置之土地房舍可開放為公共藝文展演場所，且與被
    告辛○○單純只有公務往來，並無私人交情，更無任何利益
    上之連結等語。
二、按如前所述，共犯在學理上，有任意共犯與必要共犯之分，
    前者指一般原得由一人單獨完成犯罪而由二人以上共同實施
    者，當然有刑法總則共犯之適用，後者指須有二人以上參與
    實施始能成立之犯罪而言。必要共犯，尚可分為二人以上朝
    同一目標共同參與犯罪實施之「聚合犯」，及二個或二個以
    上之行為人，彼此相互對立之意思經合致而成立犯罪之「對
    向犯」，「對向犯」因行為者各有其目的，各就其行為負責
    ，彼此間無所謂犯意之聯絡，當然無適用刑法第28條共同正
    犯之餘地。又貪污治罪條例第6 條第1 項第4 款之圖利罪，
    係屬身分犯，以依據法令從事公務之人員為犯罪主體，無此
    身分者，依同條例第3 條之規定，固亦得成立本罪之共同正
    犯，然必無此身分者與有此身分者，並非互相對立之「對向
    犯」，而係彼此有犯意聯絡及行為分擔，朝同一目的，共同
    對於有此身分者所主管或監督之事務，直接或間接圖得該有
    此身分者本人或圖得其他第三人不法之利益，始足當之；若
    該有此身分者所圖利之對象，即係該無此身分者，則二人係
    居於彼此相互對立之對向關係，行為縱有合致，並使該無此
    身分者因而得不法之利益，但二人之行為既各有其目的，分
    別就各該行為負責，彼此間無所謂犯意聯絡與行為分擔，除
    另有處罰該無此身分者之他項罪名外，尚難以上開圖利罪之
    共同正犯論處，此觀之同條例第11條之行賄罪，其法定刑遠
    較上開圖利罪為輕，無此身分者，就違背職務之行為行賄時
    ，僅論以較輕之行賄罪，未行賄時，殊無反論以較重之圖利
    罪自明。（最高法院90年度台上字第604 號判決可資參考）
三、經查：依公訴人起訴書意旨為「被告辛○○意圖地主乙○○
    不法利益之犯意」（見起訴書第2 頁11行），亦即本件公訴
    意旨起訴主軸乃被告辛○○圖利之對象為被告乙○○，而依
    據上開實務見解所解釋之貪污治罪條例第6 條第1 項第4 款
    之立法意旨及處罰範疇得見，若該有此身分者所圖利之對象
    ，即係該無此身分者，則二人係居於彼此相互對立之對向關
    係，行為縱有合致，並使該無此身分者因而得不法之利益，
    但二人之行為既各有其目的，分別就各該行為負責，彼此間
    無所謂犯意聯絡與行為分擔，除另有處罰該無此身分者之他
    項罪名外，尚難以上開圖利罪之共同正犯論，是本件被告辛○○（具身分之公務員）所圖利之對象為被告乙○○（無身
    分之人），此二人處於對向關係，二人行為各有目的，無所
    謂犯意聯絡及行為分擔，是難認定為圖利罪之共同正犯，此
    外，本院復查無其他卷存積極事證足認被告乙○○有公訴人
    所指圖利罪犯行，既不能證明被告犯罪，應諭知其無罪之判
    決。
據上論斷，應依刑事訴訟法第301條第1項前段，判決如主文。
本案經檢察官楊仲萍到庭執行職務
中    華    民    國    97    年    6     月    27    日
                  刑事第二庭  審判長法  官  汪漢卿
                                    法  官  蔡川富
                                    法  官  李毓華
以上正本證明與原本無異。
如不服本判決應於收受本判決後10日內向本院提出上訴書狀，上
訴書狀應敘述具體理由。上訴書狀未敘述上訴理由者，應於上訴
期間屆滿後20日內補提理由書狀於本院 (均須按他造當事人之人
數附繕本 )「切勿逕送上級法院」。
中    華    民    國    97    年    6     月    27    日
                                    書記官  陳美利


司法院資訊處製作；財團法人民間司法改革基金會備份。
